最高法院民事判決　　　　　　　　　　　　　　　八十七年度台上字第二○一四號
　　上　訴　人　王金義
　　被 上訴 人　李典陞
　　　　　　　　李澎華
右當事人間請求排除侵害事件，上訴人對於中華民國八十六年七月十四日台灣高等法
院高雄分院第二審判決（八十五年度上字第一○二號），提起上訴，本院判決如左：
    主  文
原判決除假執行部分外廢棄，發回台灣高等法院高雄分院。
    理  由
本件上訴人主張：坐落屏東縣萬丹鄉○○段三○二地號土地為伊與訴外人戴權、楊高
昌三人分別共有，應有部分均為三分之一，被上訴人分別無權占用上開土地，其中被
上訴人李澎華在系爭土地如第一審判決附圖所示（二）、（三）部分，建有鐵架造石
綿瓦頂房屋及磚造瓦頂房屋，被上訴人李典陞則占有同附圖所示（一）部分土地興建
二層加強磚造樓房，並出租予第一審共同被告陳清助使用。被上訴人既無任何合法權
源占用系爭土地，已妨害伊之所有權等情，爰依民法第七百六十七條、第八百二十一
條之規定，求為命被上訴人分別將前開占用部分土地上之房屋拆除遷出，將土地返還
伊及其餘共有人之判決（被上訴人另請求第一審共同被告陳清助遷出及返還土地部分
，經第一審判決陳清助敗訴後，未據陳清助聲明不服）。
被上訴人則以：系爭土地原登記為訴外人李松川名下之應有部分三分之一，係伊之祖
先信託登記為李松川先祖李馨隆所有，業經另案最高法院七十二年度台上字第一六六
四號確定判決認定在案。系爭土地一直由伊占有，兩造之住所相距不遠，上訴人理應
知悉，伊占有系爭土地並非無正當權源。李松川既非系爭土地真正之所有權人，卻將
土地之應有部分出賣與上訴人，係為無權處分，上訴人知悉上情仍與李松川買賣而取
得所有權，二人顯屬通謀虛偽買賣，上訴人取得系爭土地所有權亦屬惡意等語，資為
抗辯。
原審將第一審所為上訴人勝訴之判決廢棄，改判駁回其在第一審之訴，無非以﹕按確
定判決除當事人外，對於訴訟繫屬後為當事人之繼受者，亦有效力，民事訴訟法第四
百零一條第一項定有明文。而該條項所謂之繼受人，參照最高法院六十一年台再字第
一八六號判例意旨觀之，在對物關係，係指依實體法規定為權利主體之人，基於物權
，對於某物得行使之權利關係而言。此種權利關係，具有對世效力與直接支配物之效
力，如離標的物，其權利失所依據。倘以此項對物之關係為訴訟標的時，其所謂繼受
人，凡受讓標的物之人，均包含在內。因之，凡以物權為訴訟標的時，其判決之效力
，及於受讓該標的物之人。本件系爭土地原地號為屏東縣萬丹鄉○○段六四一號，嗣
因重測於七十五年五月十八日改編為萬生段三○二號，而李拔英前以土地所有權人之
地位主張被上訴人李典陞無權占有而根據所有權之作用另案訴請排除侵害，請求李典
陞將系爭土地上之建物拆除後交還土地，由臺灣屏東地方法院（下稱屏東地院）以六
十八年度訴字第一○一○號事件受理，嗣李拔英於訴訟程序進行中死亡，由其子李松
川承受訴訟，該事件歷經三審判決認定被上訴人李典陞非無權占有而判決李松川敗訴
確定。李松川於該案判決確定後之八十年八月十六日將系爭土地之所有權應有部分三
分之一移轉登記予上訴人。上訴人又以無權占有為由提起本件訴訟，請求被上訴人李
典陞將系爭土地上之建物拆除後交還土地。前開另案李松川本於所有權而排除侵害，
與本件上訴人受讓系爭土地之應有部分後本於所有權而排除侵害之標的相同，依上開
法條及判例意旨，李松川另案所受之判決其既判力應及於上訴人，從而上訴人依據所
有權再訴請被上訴人李典陞拆屋還地，其起訴即屬不合法。上訴人主張系爭土地為其
與訴外人戴權、楊高昌三人分別共有，應有部分均為三分之一，被上訴人分別占用上
開土地建屋使用之事實，業據其提出土地登記簿謄本、地籍圖各一份為証。被上訴人
李澎華占有如第一審判決附圖所示之（二）部分面積○‧○一○六六八公頃土地，其
上建有鐵架造石綿瓦頂房屋，並占有同附圖所示之（三）部分面積○‧○○四八一七
公頃土地，其上建有磚造瓦頂房屋；被上訴人李典陞占有同附圖所示之（一）部分面
積○‧○○七八九二公頃土地興建二層加強磚造樓房，亦業經第一審法院勘驗現場並
囑託屏東地政事務所測量、製有勘驗筆錄及複丈成果圖在卷可憑，復為被上訴人所不
爭，堪信為真實。查系爭土地原地號為萬丹鄉○○段六四一地號，且與同段六四一之
一、六四一之二地號均自同段六四一地號土地分筆而來，其地上有三間平房，均為被
上訴人與李松川之共同祖先所有，僅於日據時代即明治三十八年九月十一日在臺灣開
辦土地登記時，土地信託登記予李松川之祖父李馨隆名下，房屋則未辦理所有權登記
，未及析產，李馨隆即告死亡，由其子即李松川之父李拔英繼承，該李拔英之母李林
氏釵於日據時代大正年間以親權者身分，立具「立出契約書」將部分土地及房屋分割
，由李典陞之父李春呈取得（即李春呈占有之房屋及基地部分），其餘部分由李拔英
出售予現共有人戴權及楊高昌。依日據時代法律，不動產所有權之移轉係採意思主義
，李春呈於與李林氏釵訂立「立出契約書」時，即取得系爭土地及地上物之所有權等
事實，業經前開另案六十八年度訴字第一○一○號事件判決認定無訛，本件即應受該
確定判決認定事實之拘束。李春呈去世後系爭土地之所有權應由被上訴人李典陞、李
澎華繼承取得，雖該二人尚未辦理繼承登記，然依民法第七百五十九條規定，僅生不
得處分之效力而已，被上訴人分別占用系爭土地，居住迄今，尚難認係無權占用。次
查上訴人原與訴外人歐林桂香於八十年八月十三日合資以新台幣四百五十萬元，向李
松川買受其所有坐落同前段三○二、三○三之一、四○七、四一○地號四筆土地之應
有部分及其地上建物，嗣因歐林桂香無力出資，將其出資部分之債權讓與上訴人，並
由上訴人付清全部價金。其後上訴人發覺系爭土地係被上訴人之祖先信託登記李松川
之祖父名下，實為被上訴人之祖產，乃另案訴請李松川返還價金，然遭敗訴判決確定
。而被上訴人並無法舉證證明上訴人與李松川間係出於通謀虛偽意思表示或上訴人買
受系爭土地係出於惡意，上訴人主張其買受系爭土地應受土地法第四十三條之保障，
尚非無據。惟上訴人買受部分之土地既係被上訴人之祖先所有，因信託登記予李松川
之祖父後由李松川繼承取得，上訴人再由李松川處取得系爭土地之應有部分三分之一
，致使原屬同一人所有之土地及房屋，分別屬於不同之所有權人，參照最高法院四十
八年台上字第一四五七號判例意旨，上訴人顯係默許被上訴人繼續使用系爭土地，上
訴人自不得以房屋所有人無權占有土地為由，請求拆屋還地。從而上訴人本於所有權
之作用，請求被上訴人拆屋還地，即屬無據，不應准許等詞，為其判斷之基礎。
按本於所有物返還請求權及所有權妨害排除請求權請求拆屋還地，雖係以具有對世效
力之物權關係為訴訟標的，惟於拆屋還地之訴訴訟繫屬後受讓訴訟標的物（土地）之
第三人，如係信賴不動產登記而取得不動產所有權者，因受土地法第四十三條規定之
保護，拆屋還地確定判決之既判力自不及於該受讓之善意第三人。本件上訴人主張其
向李松川買受取得系爭土地所有權，係信賴登記之公信力，屬善意第三人，應受土地
法第四十三條規定之保護云云。原審似亦認定上訴人買受系爭土地應受土地法第四十
三條規定之保護，乃竟又認另案屏東地院六十八年度訴字第一○一○號李松川與被上
訴人李典陞間請求拆屋還地事件確定判決（李松川敗訴）之既判力及於上訴人，因而
為上訴人不利之判決，已有未合。次按訴訟標的於確定終局判決中經裁判者，始有既
判力，此觀民事訴訟法第四百條第一項之規定自明。查另案屏東地院六十八年度訴字
第一○一○號事件，原告係本於所有物返還請求權及所有權妨害排除請求權請求被告
李典陞拆屋還地（該事件歷審判決影本參見外放證物原證二號），其訴訟標的為所有
物返還請求權及所有權妨害排除請求權，故僅就所有物返還請求權及所有權妨害排除
請求權之有無有既判力，就所有權之存否不生既判力。原判決竟認該另案判決理由就
系爭土地及地上物屬李春呈（即被上訴人之父）所有之判斷，有拘束本件之效力，因
而為不利於上訴人之認定，亦有違誤。再本件原審認定系爭土地及地上房屋屬被上訴
人所有，系爭土地登記名義人為李松川，由李松川將系爭土地出賣移轉登記與上訴人
之事實。核與本院四十八年台上字第一四五七號判例，係指土地及房屋同屬一人，而
將土地及房屋分開同時或先後出賣之情形，並不相同，原審遽引該判例為不利於上訴
人之判決，亦欠允當。另原判決理由，一方面認上訴人對被上訴人李典陞之起訴為不
合法，一方面又認上訴人請求被上訴人李典陞拆屋還地為無理由，理由亦嫌矛盾。又
系爭三○二地號土地，原登記為李松川名義及由李松川出賣移轉登記與上訴人之部分
，為該土地之應有部分三分之一，有土地登記簿謄本在卷足憑。被上訴人抗辯系爭土
地原屬其祖先所有之部分，究係指系爭土地之應有部分三分之一，或指某特定部分之
土地﹖及前開另案屏東地院六十八年度訴字第一○一○號事件確定判決，認定屬被上
訴人之父李春呈所有之土地究何所指﹖其與本件上訴人之請求是否有關﹖原審悉未查
明釐清，遽憑上開理由而為上訴人敗訴之判決，亦有判決不備理由之違法。上訴論旨
，指摘原判決不當，求予廢棄，非無理由。
據上論結，本件上訴為有理由，依民事訴訟法第四百七十七條第一項、第四百七十八
條第一項，判決如主文。
中      華      民      國    八十七    年      八      月    二十八    日
                              最高法院民事第二庭
                                  審判長法官  曾  桂  香
                                        法官  劉  延  村
                                        法官  徐  璧  湖
                                        法官  劉  福  聲
                                        法官  黃  秀  得
      右正本證明與原本無異
                                              書  記  官
中      華      民      國    八十七    年      九      月      九      日
